【裁判字號】    92,台上,3028
【裁判日期】    920606
【裁判案由】    業務過失致人於死
【裁判全文】
最高法院刑事判決                              九十二年度台上字第三０二八號
    上  訴  人  台灣高等法院檢察署檢察官
    被      告  甲○○
右上訴人因被告業務過失致人於死案件，不服台灣高等法院中華民國九十一年十一月
七日第二審更審判決（九十一年度重上更(三)字第四三號，起訴案號：台灣新竹地方法
院檢察署八十四年度偵字第三八五五號），提起上訴，本院判決如左：
    主  文
原判決撤銷，發回台灣高等法院。
    理  由
本件原判決以公訴意旨略稱：被告甲○○係聯結大貨車之司機，為從事駕駛業務之人
，於民國八十三年十二月十四日凌晨五時許，駕駛車牌號碼為ＨＤ｜五二號之全拖
式聯結車（拖車號：ＬＶ｜八三），由中山高速公路自南往北行駛至苗栗縣造橋收費
站南端七十公尺處，明知其子車右後輪胎爆破，本應注意並能注意暫時停車更換輪胎
後再行上路，竟不以為意，繼續以時速七、八十公里之高速行駛，因該子車已少一車
輪之抓地力及平衡力，且又高速行駛，終因全車重心不穩，在高速公路一一二公里加
二五一公尺附近，導致母車與子車連結器之螺栓先行斷裂，子車前輪軸緊接脫落，車
身拖地而與母車分離，造成同向駕駛車牌號碼為ＫＯ｜一九八號半拖式聯結車之鄭秉
忠（另搭載隨車助手余立忠）忽見子車漸停於路面，煞車不及致追撞子車，鄭秉忠與
余立忠當場被夾於車內，子車翻覆路邊，鄭秉忠經送醫因胸腔內出血不治死亡。因認
被告涉有刑法第二百七十六條第二項業務過失致人於死罪嫌云云。經審理結果，認不
能證明被告犯罪，因而撤銷第一審之科刑判決，改判諭知被告無罪，固非無見。
惟按：客觀上為法院認定事實及適用法律基礎之證據，雖已調查而其內容尚未明瞭者
，即與未經調查無異，如遽行判決，仍屬應於審判期日調查之證據未予調查，依刑事
訴訟法第三百七十九條第十款之規定，其判決當然為違背法令。本件原判決以被告於
前揭時、地駕駛全拖式聯結車，其子車右後輪胎爆胎有違規定，僅屬行政罰之範疇，
而與其車為後方被害人鄭秉忠駕駛前揭半拖式聯結車追撞之死亡原因，難認有何因果
關係等由，資為有利於被告之主要論據之一（見原判決第十五頁，理由六）。然按諸
一般之常識，車輪（含輪胎）係車輛之重要機件，每一車輪皆具有其一定之功能，一
有故障或損壞，均有影響行車安全之虞。而依卷內資料，台灣省竹苗區車輛行車事故
鑑定委員會於八十五年八月五日，以竹苗字第八五六００號函復第一審法院稱：「吳
車爆胎，與其車速有直接關係，並影響後方之來車，故與鄭君之死亡有因果關係」等
語（見第一審卷第九十二至九十三頁），是被告駕駛載重三十八噸之聯結大貨車（見
相驗卷第七十三頁背面），於前揭時、地，子車右後輪胎爆破後，子母車在肇事前縱
未先行分離，惟其已缺少一輪之抓地力及平衡力，是否仍能維持平穩、高速之正常行
駛？非無疑義。況被告未遵守道路交通安全規則第八十九條第一項第一款、高速公路
交通管制規則第十四條之相關規定，於行車前確實檢查其車輛輪胎之性能；於行駛於
高速公路之途中，遇輪胎爆破而未滑離車道，在路肩上停車待援，竟仍繼續行駛之違
規行為，是否足使後方之被害人誤判車前狀況致發生撞擊，而與本件車禍之發生具有
相當之因果關係？亦堪研求，事涉被告有無過失責任，本院前次發回意旨業經指明應
有加以釐清之必要。原審雖曾將相關問題函囑中央警察大學鑑定，據該校檢送之鑑定
書所載鑑定結果稱：「1.若乙車（指被告駕駛之上開聯結車）之右後輪爆胎，在具有
載重的情況下當然會影響該全拖車之重心，但尚不至（致）於對本身有立即之交通危
害，亦不致於立即危害到他車之安全駕駛，從本案之送鑑跡證中無法明確判斷乙車在
事故發生前有爆胎之情事。2.若乙車之全拖車右後輪有刮擦之痕跡，其可能為全拖車
之前軸拖（脫）落後的某機械設施與其擠壓或摩擦之結果」，「綜合前述鑑定結果，
甲（指被害人鄭秉忠所駕之上開半拖式聯結車）、乙兩車原係行駛在國道高速公路頭
份路上之北上外側車道，乙全聯結車行駛在前、甲半聯結車行駛在後，在事故發生前
，乙全聯結車因故減速而甲半聯結車未充分注意車前狀況與其保持足夠之安全距離，
導致追撞前行之乙全聯結車車尾，並造成乙車之全拖車翻覆，而乙車之全拖車從拖架
與車體及前輪軸之連接處斷裂，甲車駕駛人鄭秉忠未充分注意車前狀況並與前車保持
足夠之安全距離，為肇事原因，而乙車駕駛人甲○○正常駕駛無肇事因素」等語（見
原審卷第三十六至三十七頁）。惟查被告車輛之子車右後輪胎爆胎之事實，除據被告
自檢察官偵查時起（見相驗卷第十五頁）即供承不諱外，並有告訴人即被害人鄭秉忠
之妻尤文玲於偵查中提出之照片可稽（置於相驗卷第七十頁證物封內），上開鑑定以
「無法明確判斷乙車（即被告之車）在事故發生前有爆胎之情事」，資為其判斷之基
礎，既與卷證資料不相適合，其所為被告並無過失之鑑定結論，是否確實可採，即有
研求之餘地。又該鑑定書亦認被告之車輛若右後輪爆胎，在載重之情況下當然會影響
車輛之重心等情，雖其又謂「尚不致於對本身有立即之交通危害，亦不致於立即危害
到他車之安全駕駛」云云；然依被告供述：其在高速公路北上造橋收費站南方約七十
公尺處，子車之右後輪即發生爆胎（見相驗卷第十五頁），通過該收費站之後，曾下
車檢查，嗣又上車，繼續以時速七十至七十五公里駕駛前行十多分鐘之後，始發生本
件車禍等語（見原審卷第六十四頁），倘若不虛，則本件車禍係發生於被告輪胎爆胎
之後十餘分鐘，顯與上開鑑定意見所指之「立即之交通危害」有間。是被告之車輛因
爆胎而重心不穩，縱不至發生立即之交通危害，然其竟違規而繼續行駛十餘分鐘，有
無因此而累積危險，因而逐漸無法維持平穩、高速之正常行駛，致危害後方被害人車
輛之安全駕駛？顯然仍有疑竇而欠明瞭。原審就此均未詳查審認，遽引上開鑑定意見
為有利於被告之論斷，難謂已符採證法則，併有調查職責未盡及判決理由不備之違背
法令。檢察官上訴意旨執以指摘，非無理由，應認原判決仍有撤銷發回之原因。
據上論結，應依刑事訴訟法第三百九十七條、第四百零一條，判決如主文。
中      華      民      國    九十二    年      六      月      六      日
                              最高法院刑事第十庭
                                  審判長法官  林  增  福
                                        法官  邵  燕  玲
                                        法官  吳  昆  仁
                                        法官  陳  世  雄
                                        法官  惠  光  霞
      右正本證明與原本無異
                                              書  記  官
中      華      民      國    九十二    年      六      月      十      日


司法院資訊處製作；財團法人民間司法改革基金會備份。
